最  高  行  政  法  院  判  決
109年度年上字第43號
上  訴  人  楊金耀（被選定人）


訴訟代理人  林昇格  律師
            李志成  律師
被 上訴 人  臺中市政府                                 
代  表  人  盧秀燕              
上列當事人間公立學校教職員退休資遣撫卹條例事件，上訴人對
於中華民國109年2月6日臺中高等行政法院108年度年訴字第70號
判決，提起上訴，本院判決如下：
　　主  文
上訴駁回。
上訴審訴訟費用由上訴人負擔。　　
　　理  由
一、上訴人與附表所示編號2至8之人（即選定人）均係公立學校
    退休教育人員，前經被上訴人核定於民國107年6月30日前退
    休生效。嗣被上訴人依據107年7月1日施行之公立學校教職
    員退休資遣撫卹條例（下稱系爭條例）第34條、第36條、第
    37條及第39條規定，重新審定其等自107年7月1日至117年12
    月31日及118年1月1日後每月退休所得及優惠存款利率，並
    以如原判決附表所示之重新審定通知書（下稱原處分）送達
    。其等不服，循序提起行政訴訟，並聲明：1.如原判決附表
    所示訴願決定及原處分均撤銷。2.依原「學校教職員退休條
    例」（下稱舊法）規定給付上訴人及選定人退休所得，並自
    107年7月1日起至清償日止，按臺灣銀行一年期定期儲蓄存
    款牌告利率計算利息。案經原審以上訴人之訴顯無理由，不
    經言詞辯論逕以原判決駁回。上訴人乃提起本件上訴，並聲
    明：1.原判決廢棄。2.如原判決附表所示訴願決定及原處分
    均撤銷。3.依舊法規定給付上訴人退休所得，並自107年7月
    1日起至清償日止，按臺灣銀行一年期定期儲蓄存款牌告利
    率計算利息。
二、上訴人起訴主張、被上訴人於原審之答辯及聲明，均引用原
    判決所載。
三、原審駁回上訴人第一審之訴，係以：
  ㈠按行政訴訟法第188條第1項、第189條第1項本文及第141條第
    1項規定可知，我國行政訴訟法採言詞審理原則，除法律另
    有規定外，須經言詞辯論，始得為裁判。次按原告之訴，依
    其所訴之事實，在法律上顯無理由者，行政法院得依行政訴
    訟法第107條第3項，不經言詞辯論，逕以判決駁回之；而所
    謂原告之訴，依其所訴之事實，在法律上顯無理由者，係指
    依原告訴狀之記載，其事實已明確無須調查，且在法律上顯
    然不能獲得勝訴之判決者而言，其判斷時點應採浮動之概念
    ，以符訴訟經濟原則。
  ㈡上訴人起訴意旨，依其起訴狀記載，就事實部分並無爭執（
    原審亦依職權重新審查原處分內容，並無誤計、誤繕之錯誤
    情事），而係主張被上訴人據以作成原處分之系爭條例違反
    信賴保護原則，訴請將訴願決定及原處分撤銷。惟司法院釋
    字第783號解釋就系爭條例違憲審查部分既已作成解釋如下
    ：「公立學校教職員退休資遣撫卹條例第8條第2項規定無涉
    法律不溯及既往原則及工作權之保障，亦未牴觸比例原則，
    與憲法保障人民財產權之意旨尚無違背。同條例第4條第6款
    、第39條第2項規定，與憲法保障生存權及教育工作者生活
    之意旨尚無違背。同條例第4條第4款、第5款、第19條第2款
    、第3款、第36條、第37條、第38條及第39條第1項規定，無
    涉法律不溯及既往原則，與信賴保護原則、比例原則尚無違
    背。」而為不違憲之宣告。故就上訴人所主張部分，理由書
    已有論述。又司法院解釋憲法，並有統一解釋法律及命令之
    權，為憲法第78條所明定，其所為之解釋，自有拘束全國各
    機關及人民之效力，各機關處理有關事項，應依解釋意旨為
    之，亦經司法院釋字第185號解釋釋明，本件所涉之系爭條
    例，既經司法院大法官作成解釋認定不違憲，原審即應受其
    拘束而依解釋意旨裁判，上訴人亦不能再為爭執，自可認上
    訴人第一審之訴在法律上顯無理由。
  ㈢迄至106年6月29日系爭條例制定，除第8條第4項及第69條於
    公布日施行外，其於條文自107年7月1日起施行，而舊法則
    依系爭條例第100條第2項規定，於同日（107年7月1日）起
    不再適用。上訴人雖主張系爭條例違憲，惟司法院大法官既
    已為不違憲之宣告，則關於上訴人之退撫給與即應適用系爭
    條例之規定計算、給付，而舊法既經廢止無從適用，上訴人
    請求依該法給付退休所得即屬無稽，更遑論利息，故上訴人
    第一審之訴之聲明第2項，亦顯無理由，爰不經言詞辯論，
    逕以判決駁回。
四、本院按：
　㈠憲法第16條所定人民之訴訟權，乃人民於其權利受侵害時，
    得向司法機關訴請救濟之制度性保障。行政法院踐行訴訟程
    序須符合正當法律程序原則，使人民受公開、公平、公正之
    審判，為人民之訴訟權受憲法保障之核心領域。行政訴訟法
    第188條第1項規定：「行政訴訟除別有規定外，應本於言詞
    辯論而為裁判。」同條第2項規定：「法官非參與裁判基礎
    之辯論者，不得參與裁判。」及第189條第1項規定：「行政
    法院為裁判時，應斟酌全辯論意旨及調查證據之結果，依論
    理及經驗法則判斷事實之真偽。但別有規定者，不在此限。
    」即在貫徹言詞審理原則及直接審理原則之精神；但另方面
    ，行政訴訟涉及組織、人員、經費等國家整體資源運用，其
    制度設計須有效能、效率之考量。行政訴訟法為提供人民「
    有效之權利救濟」，避免濫用司法資源，配合各種紛爭性質
    、原告訴訟請求以及法院裁判方式，建立不同之訴訟類型，
    使原告在具備一定要件時，得請求行政法院，對其與被告之
    法律爭議，以適當內容及效力之裁判，予以公允，並且經濟
    、迅速、有效之解決。惟原告之訴如依其所訴事實，在法律
    上顯無理由者，依同法第107條第3項規定，則得不經言詞辯
    論，逕以判決駁回，此即為同法第188條第1項之「別有規定
    」，因而得例外不經言詞辯論而為裁判。因此，如原告之訴
    ，依其所訴之事實，並無證據有待調查審認，亦無法律上問
    題有待釐清，在法律上顯然不能獲得勝訴判決，即足以判斷
    在法律上顯無理由，為避免徒增當事人勞費及無謂耗損司法
    資源，自無進行無實質意義之言詞辯論程序之必要，以符訴
    訟經濟之原則。此為貫徹有效之權利救濟原則所為之必要程
    序設計。　
  ㈡憲法第78條規定：「司法院解釋憲法，並有統一解釋法律及
    命令之權。」第173條規定：「憲法之解釋，由司法院為之
    。」第171條第2項規定：「法律與憲法有無牴觸發生疑義時
    ，由司法院解釋之。」第79條第2項規定：「司法院設大法
    官若干人，掌理本憲法第78條規定事項……」是解釋法律牴觸
    憲法而宣告其為無效，乃專屬司法院大法官之職掌。司法院
    依上開規定所為之解釋，有拘束全國各機關及人民之效力，
    各機關處理有關事項，應依解釋意旨為之，違背解釋之判例
    ，當然失其效力，亦經司法院釋字第185號解釋宣示在案。
    上開解釋所稱之全國各機關，當然包含法院在內。次按法官
    依據法律獨立審判，憲法第80條定有明文，故依法公布施行
    之法律，法官應以其為審判之依據，不得認定法律為違憲而
    逕行拒絕適用；又該法律如經司法院作成解釋宣告未違憲，
    依前段之說明，法院亦自應受其拘束，於審理個案時，依解
    釋意旨為之；且於該解釋作成後，如無因憲法或相關法律有
    所修正，或相關社會情事已有重大變更，而有重行認定與判
    斷之必要，並聲請經司法院再作成變更或補充之解釋，應不
    許法院或其他任何人民或機關持歧異之見解不予遵守。
  ㈢經查，上訴人及選定人係公立學校退休教育人員，於107年6
    月30日以前分別經被上訴人核定退休生效。嗣被上訴人依10
    7年7月1日施行之系爭條例第34條、第36條、第37條及第39
    條規定，重新審定上訴人及選定人每月退休所得，並以原處
    分分別通知上訴人及選定人，為原判決依法確定之事實。依
    上訴人於原審起訴時對於原處分所為事實之認定及係適用系
    爭條例之結果本身均不爭執，所爭執者僅係據以作成原處分
    之系爭條例是否違反法律不溯及既往原則、信賴保護原則及
    比例原則，而有違憲之問題。然原審業已論明，司法院大法
    官於108年8月23日作成釋字第783號解釋，認「公立學校教
    職員退休資遣撫卹條例第8條第2項規定無涉法律不溯及既往
    原則及工作權之保障，亦未牴觸比例原則，與憲法保障人民
    財產權之意旨尚無違背。同條例第4條第6款、第39條第2項
    規定，與憲法保障生存權及教育工作者生活之意旨尚無違背
    。同條例第4條第4款、第5款、第19條第2款、第3款、第36
    條、第37條、第38條及第39條第1項規定，無涉法律不溯及
    既往原則，與信賴保護原則、比例原則尚無違背。」而作成
    合憲解釋。全國各機關及人民均應受司法院解釋效力之拘束
    (憲法第78條及司法院釋字第185號解釋意旨)，原審亦自應
    受其拘束等語綦詳。且司法院釋字第783號解釋公布迄今，
    其間憲法或相關法律均未見有所修正，相關社會情事亦未見
    有何重大變更，自無聲請司法院重行認定與判斷之必要。是
    本件已無任何法律上問題有待當事人陳述或辯論，任何人均
    無以透過法院訴訟程序之進行，而就事實、證據及法律為調
    查及辯論，得以就此所得之心證翻轉系爭條例並未違憲之可
    能性。依前揭說明，本件應合於行政訴訟法所規範的第一審
    訴訟程序例外不行言詞辯論之情事。又上訴人於原審另以第
    2項聲明請求被上訴人給付依舊法核定之退休所得金額之差
    額，按年息計算利息，請求給付差額部分，係以原處分屬違
    法，應予撤銷，為其前提，惟上訴人對原處分所提撤銷訴訟
    明顯無法獲得勝訴判決，則上述聲明第2項之請求，即失其
    依據，亦同為顯無理由。是原審以上訴人之訴在法律上顯然
    不能獲得勝訴，因而以顯無理由予以駁回，於法並無不合。
　㈣司法院釋字第783號解釋意旨，亦指明：原對退休人員較為有
    利之退撫制度有其時代背景，嗣因社會變遷而衍生諸多未必
    合理之現象，然實非可歸責於受規範對象，且受規範對象對
    舊法規之繼續施行亦有應受保護之信賴利益。惟上開調降原
    退休所得之相關規定，對原退撫給與作適度之調降係為達成
    下列目的：（1）平緩服務年資相同、等級亦相同之退休人
    員，因服務期間之不同，退休所得之顯著差異；（2）消除
    兼具舊制與新制年資者，因新舊制年資比例不同，所致退休
    所得之不均衡；（3）處理受規範對象繼續領取全部優存利
    息之不合理性；（4）降低政府因補貼優存利息之財務負擔
    ；（5）因應人口結構老化退撫給與持續增加之費用，多由
    少子化後之下一世代負荷之情形；（6）延緩政府培育人才
    提早流失，以及（7）延續退撫基金之存續，維護退休公立
    學校教職員老年經濟安全等。此等目的整體而言，係為追求
    高於個人信賴利益之重要公共利益，且上開規定已設有適度
    減緩受規範對象之生活與財務規劃所受衝擊之措施。是所採
    手段未逾越必要之程度，得認與信賴保護原則、比例原則尚
    無違背等意旨。足見上訴人自107年7月1日以後月退休所得
    應適用之系爭條例第36條、第37條、第38條及第39條等規定
    ，重新規制每月退休所得之替代率上限，適度調降原退撫給
    與，並將支領或兼領月退休金之已退休教職員納入適用範圍
    ，業據司法院大法官審究憲政原理及盱衡目前我國退休金儲
    備狀況，已呈現入不敷出之疲態，現行退休金制度之相關法
    規範確實存在諸多欠缺合理性之處，若不予改革將損及目前
    在職人員將來退休之權益，為避免退休金制度運作失靈，並
    建構完善的社會保險與安全體系，以維護世代正義，立法機
    關為實現分配正義，避免世代對立，導致社會動盪不安，有
    形成自由，不違反信賴保護原則、比例原則，且系爭條例對
    於非屬一次性之退撫給與，因其法律關係之構成要件事實尚
    未完全具體實現，迄系爭條例施行後始合致之要件事實，自
    應適用系爭條例審定其退撫給與，無涉法律不溯及既往原則
    。是以，系爭條例各該規定，既經司法院解釋未牴觸憲法而
    有效，自得作為重新審定上訴人自107年7月1日以後之每月
    退休所得之法規範依據。上訴意旨主張原判決援引司法院釋
    字第783號解釋意旨認定系爭條例制定並未溯及既往剝奪上
    訴人之退休給付，顯與司法院釋字第717號解釋意旨相矛盾
    ，司法院釋字第783號解釋中不論程序抑或實質之認定皆存
    有諸多問題未予釐清，年金改革降低退休所得替代率之修法
    與比例原則有違，年金改革並未針對年金制度做出全面改革
    ，僅針對軍公教片面實施「減法改革」，違反平等原則及比
    例原則，原判決有不備理由之違背法令云云，自無足採。 
　㈤綜上所述，原判決並無上訴人所指違背法令之情形，上訴意
    旨，指摘原判決違背法令，求予廢棄，為無理由，應予駁回
    。　　 　
五、據上論結，本件上訴為無理由。依行政訴訟法第255條第1項
    、第98條第1項前段，判決如主文。
中　　華　　民　　國　　111 　年　　4 　　月　　21　　日
                    最高行政法院第一庭
                        審判長法官  吳　東　都　
                              法官　陳　秀　媖
                              法官　林　妙　黛
　　　　　　　　　　　　　　　法官  侯  志  融
                              法官　王　俊　雄

以  上  正  本  證  明  與  原  本  無  異
中　　華　　民　　國　　111 　年　　4 　　月　　21　　日
　　　　　　　　　　　　　　　書記官　張  玉  純